最高法院民事判決　　　　　　　　　　　　　　　九十一年度台上字第二六一一號
　　上　訴　人　苗栗縣銅鑼鄉農會
　　法定代理人　吳慶文
　　訴訟代理人　溫欽彥律師
　　被 上訴 人　甲○○
右當事人間請求確認抵押權優先順序事件，上訴人對於中華民國八十九年七月四日台
灣高等法院台中分院第二審判決（八十七年度上字第五二四號），提起上訴，本院判
決如左：
    主  文
原判決廢棄，發回台灣高等法院台中分院。
    理  由
本件原審廢棄第一審所為被上訴人敗訴之判決，改判如其聲明，無非以：被上訴人主
張，如第一審判決附表（下稱附表）所示不動產為訴外人陳青青所有。經陳青青先後
於民國八十年四月三十日設定本金最高限額新台幣（下同）九百萬元之第一順位抵押
權與上訴人，擔保債務人徐廷琮於抵押權存續期間所生之債務及於八十二年十月二十
一日設定本金最高限額一千萬元之第二順位抵押權與伊，以擔保陳青青向伊借款之債
務。嗣上開不動產於八十三年三月四日經訴外人台灣中小企業銀行聲請法院予以查封
，並將查封之事實函告上訴人。則徐廷琮於八十四年六月十四日向上訴人清償上開第
一順位抵押權所擔保之七百八十萬元債權後，已無該抵押權所擔保之債權存在。雖徐
廷琮於同日另向上訴人借款七百八十萬元，但此係查封後所生之債務，縱為上開第一
順位抵押權之效力所及，惟其受清償之順序，依強制執行法第五十一條第二項規定應
次於伊之上開抵押權所擔保之債權等情，求為確認伊之本金最高限額一千萬元抵押權
所擔保之債權，其受償次序優先於上訴人之本金最高限額九百萬元抵押權所擔保之債
權之判決。經查被上訴人所主張之上開事實，有土地登記簿謄本、建築改良物登記簿
謄本可稽，並為兩造所不爭，固堪信為真實。惟徐廷琮於八十四年六月十四日向上訴
人借款七百八十萬元，其貸款手續係由徐廷琮重新填具抵押借款申請書，經上訴人核
准後，再由徐廷琮另行簽立擔保放款借據，上訴人始將七百八十萬元借款轉帳存入徐
廷琮設於上訴人處之活期儲蓄存款帳戶內而完成借貸行為。嗣於同日再由徐廷琮填具
取款憑條，自該帳戶內提領七百八十萬元之存款轉帳，用以清償其所欠上訴人之七百
八十萬元借款，足見上訴人與徐廷琮於八十四年六月十四日所成立之七百八十萬元借
貸契約係屬新成立之另一借貸債權。按金融機關與客戶間之乙種活期存款契約屬消費
寄託性質，因此存於客戶之活期存款帳戶內之金錢，即屬客戶所有，金融機關於以客
戶名義憑存摺或依約定方式提領時，金融機關即負有返還該提領金額之義務。由此可
見將金錢匯入設於金融機關內之活期存款帳戶內，亦屬交付之方法，自生交付之效力
。上訴人於徐廷琮在八十四年六月十四日簽立上開擔保放款借據後，將該筆七百八十
萬元之借款撥入徐廷琮設於上訴人處之帳戶內時，即屬已交付與徐廷琮，消費借貸契
約因而生效，該七百八十萬元即屬徐廷琮所有。嗣徐廷琮於同日復簽具取款憑條自該
帳戶內提領七百八十萬元給付上訴人，用以清償舊欠七百八十萬元，自屬以徐廷琮自
己所有之金錢償還舊借款，依法應生清償之效力。上訴人辯稱：八十四年六月十四日
徐廷琮所為之清償，僅係以辦手續方式為清償，並未實際提出現款為清償，乃屬原舊
欠之展期，舊債務應繼續存在云云，要無足採。至徐廷琮書立之抵押借款申請書用途
欄雖記載「轉貸」二字，但僅能證明借款之目的係在用於清償舊借款而已，上訴人顯
有消滅舊債務之意思表示，不得再就舊債務為主張。再者，依苗栗縣銀行商業同業公
會檢送之有關資料觀之，可知債務人欲辦理舊借款債務之延期時，須擇一簽立變更借
據契約、申請書、借款展期約定書、增補借據、分期償還債務切結書或契據條款變更
契約等文件，且於該文件上表示舊欠尚未清償，並另行約定對舊欠之清償方法。而徐
廷琮於八十四年六月十四日向上訴人為該七百八十萬元借款時並未簽立變更借據契約
或借款展期約定書等文件，益見上訴人所辯：伊與徐廷琮就八十四年六月十四日之借
貸及清償行為之真意僅為舊欠之展期，並無另立新借款債權及消滅舊債之意思云云，
殊不足取。按最高限額抵押權之標的物經第三人聲請強制執行而查封者，自最高限額
抵押權人知悉該事實後，最高限額抵押權所擔保之債權即告確定。因此為最高限額抵
押權擔保之抵押物經查封後，在該項抵押權存續期間屆滿前所發生之債權，縱在最高
限額內，如有礙執行效果，依強制執行法第五十一條第二項規定，對於執行債權人既
不生效力，自難認該債權仍為該最高限額抵押權效力所及，而得就抵押物之賣得價金
優先受償。如附表所示之不動產於八十三年三月二日經第三人台灣中小企業銀行聲請
假扣押查封，並於同月四日辦畢查封登記，上訴人於同月五日收受查封通知函時，其
第一順位抵押權所擔保之債權已確定為七百八十萬元。而該債權業經徐廷琮於八十四
年六月十四日清償完畢而告消滅。又徐廷琮於八十四年六月十四日向上訴人所借之七
百八十萬元雖係在上開最高限額抵押權存續期間屆滿前所發生，且係在最高限額內，
然係在查封後所發生，自屬有礙執行效果，依強制執行法第五十一條第二項規定，對
於執行債權人不生效力，自不為上訴人所設定之第一順位最高限額抵押權效力所及，
亦即上訴人不得就附表所示不動產所賣得之價金優先被上訴人之第二順位抵押權受償
。至上訴人所辯被上訴人所設定之第二順位抵押權所擔保之債權係屬虛偽乙節，為被
上訴人所否認，而上訴人復不能舉證以實其說，所辯要無足取等詞，為其判斷之基礎
。
查徐廷琮於八十四年六月間所書立之抵押借款申請書用途欄記載為「轉貸」。上訴人
之承辦人簽註之意見為「擬准在第一順位內轉貸」；總幹事批示「如擬」，有該申請
書可稽（見一審卷三八頁）。由此觀之，上訴人所辯上開借貸行為僅係舊欠之展期，
並無另立新債及消滅舊債之意思云云，是否不足採取，已非無斟酌餘地。又上訴人辯
稱：伊對舊債之展期，未實施由債務人填寫分期攤還申請書及變更借據契約書之作業
方式，係為避免被列入逾期放款範圍，惟自八十六年十二月起，因財政部函知中長期
放款協議分期償還案件可免列入列報逾期放款範圍，伊始依此作業方式辦理云云（見
二審卷(一)六三頁），係屬重要之防禦方法，原審未於判決理由項下說明其何以不足採
取之意見，率以上訴人並未依上開作業方式辦理，即應認非屬舊欠之展期，亦嫌速斷
。次查原審既謂最高限額抵押權之標的物經查封後，在該項抵押權存續期間屆滿前所
產生之債權有礙執行之效果時，僅對於執行債權人不生效力。然未敘明被上訴人係屬
執行債權人之依據何在及被上訴人有無因此而不能獲得十足清償之情形，即認徐廷琮
於八十四年六月十四日向上訴人所借之七百八十萬元非系爭第一順位最高限額抵押權
效力所及，不免疏略。上訴論旨，指摘原判決不當，求予廢棄，非無理由。
據上論結，本件上訴為有理由，依民事訴訟法第四百七十七條第一項、第四百七十八
條第一項，判決如主文。
中      華      民      國    九十一    年     十二     月    二十六    日
                              最高法院民事第四庭
                                  審判長法官  蕭  亨  國
                                        法官  許  朝  雄
                                        法官  謝  正  勝
                                        法官  陳  淑  敏
                                        法官  劉  福  來
      右正本證明與原本無異
                                              書  記  官
中      華      民      國    九十二    年      一      月      八      日
